【裁判字號】    98,裁,1318
【裁判日期】    980527
【裁判案由】    時效取得地上權
【裁判全文】
最  高  行  政  法  院  裁  定
                                      98年度裁字第1318號
上  訴  人  甲○○
被 上訴 人  臺中市中山地政事務所
代  表  人  乙○○
上列當事人間時效取得地上權事件，上訴人對於中華民國98年3
月5日臺中高等行政法院97年度訴字第387號判決，提起上訴，本
院裁定如下︰
    主  文
上訴駁回。
上訴審訴訟費用由上訴人負擔。
    理  由
一、按對於高等行政法院判決之上訴，非以其違背法令為理由，
    不得為之，行政訴訟法第242條定有明文。依同法第243條第
    1項規定，判決不適用法規或適用不當者，為違背法令；而
    判決有同條第2項所列各款情形之一者，為當然違背法令。
    又提起上訴，應以上訴狀表明上訴理由，並應添具關於上訴
    理由之必要證據，復為同法第244條第1項第4款及第2項所明
    定。準此，當事人對於高等行政法院判決提起上訴，如以高
    等行政法院判決有行政訴訟法第243條第1項規定之不適用法
    規或適用不當為理由時，其上訴狀或理由書應有具體之指摘
    ，並揭示該法規之條項或其內容；若係成文法以外之法則，
    應揭示該法則之旨趣；倘為司法院解釋或本院之判例，則應
    揭示該判解之字號或其內容；如以高等行政法院判決有行政
    訴訟法第243條第2項所列各款情形為理由時，其上訴狀或理
    由書應揭示合於該條項各款之事實。上訴狀或理由書如未依
    此項方法表明，或其所表明者與上開法條規定不合時，即難
    認為已對高等行政法院判決之違背法令有具體之指摘，其上
    訴自難認為合法。
二、本件上訴人對於臺中高等行政法院民國（下同）97年度訴字
    第387號判決（下稱原判決）上訴，雖以：(一)原判決雖列內
    政部89年9月21日台內中地字第8917295號函釋，卻未備有理
    由及說明依該函釋而判決之相關證據，且該函釋內容與原審
    認上訴人非為建物所有人之意旨，顯有矛盾。(二)原審所依建
    物謄本記載之建物與上訴人所主張之建物非相同建物，而就
    交付事實及雙方意思表示一致而言，並無證據足證有交付事
    實及意思表示之一致。而臺中監獄97年5月6日中監正總字第
    0970003242號函僅係其單方陳述意見，難以證明有交付事實
    及雙方意思表示一致之證明力及證據能力。原審認為應屬使
    用借貸，其事實核與要件未合，將之引以駁回，其判決適用
    法規確有不當。(三)占有他人土地係以行使地上權之意思，正
    係依時效取得地上權之要件，則申請為此項登記時，除應視
    個案之不同，而提出個案應備之證明文件外，所應提出之證
    明文件，應以土地登記規則第34條及第118條規定者為限，
    登記機關不得通知申請人補正上開規定以外之證明文件，如
    證明占有人係以行使地上權之意思而占有他人土地之文件及
    地上建築物產權證明，此乃因行使地上權之意思，係占有人
    內心之狀態，且占有人是否具備時效取得地上權之實質要件
    ，事涉占有人得請求土地所有權人容忍其申請登記之請求權
    之存在與否，登記機關就此私權之有無，原無最終之認定權
    限，於登記申請案件之審查，僅依所提出之文件資料為審查
    即為已足。(四)時效取得地上權登記審查要點乃內政部所訂之
    行政規則，並非直接對外發生法規範效力之一般、抽象之規
    定，登記機關不得據此謂申請依時效取得地上權登記之申請
    人，因須合於民法有關時效取得之規定，而有提出證明其係
    以行使地上權之意思而占有他人土地之文件及地上建築物產
    權證明；況上開審查要點並無申請人應提出上開證明文件之
    規定，亦無關於申請人未提出上開證明文件時，應如何處理
    之規定，是原判決確有違背法令。另關於申請時效取得地上
    權應備文件之見解，亦有本院94年度判字第1705號判決可參
    。(五)上訴人占有事實證明文件為入籍謄本及現籍謄本，經證
    明確實尚在繼續占有中，且符合民法第944條占有態樣之推
    定，除非被上訴人提出上訴人之占有遭侵奪，對該地已喪失
    事實上管領力之反證。(六)本件被上訴人要求申請人補正土地
    登記規則第34條及第118條規定以外之證明文件，另捏作不
    實之名目予以駁回，其故意與過失已妨害上訴人申請登記土
    地權益，致使上訴人可合法出租土地之權益遭受損害，上訴
    人自得依行政訴訟法第7條、國家賠償法第2條、第5條、民
    法第184條第1項前段、第216條第2項之規定，向被上訴人請
    求自應發給他項權利位置圖之日亦即自97年3月11日起至公
    告日止之所失利益損害賠償及利息等語，為其論據。惟查，
    觀諸本院94年度判字第1705號判決內容，臺中市中興地政事
    務所係依土地登記規則第57條第1項第4款（逾期未補正或未
    照補正事項完全補正者）之規定駁回張連馨等3人時效取得
    地上權登記之申請，而本件被上訴人駁回上訴人時效取得地
    上權登記之申請，除依上開條款外，另依土地登記規則第57
    條第1項第2款（依法不應登記者），是兩案案情不同，尚難
    比附援引，執為有利於上訴人之論據。另核上訴狀所載其餘
    內容，或係重述其在原審業經主張而為原判決摒棄不採之陳
    詞，或係就原審取捨證據、認定事實之職權行使事項，任加
    指摘違誤，或係就原審所為論斷或駁斥其主張之理由，泛言
    原判決不備理由或理由矛盾及判決不適用法規或適用不當，
    而未具體表明原判決究竟有如何合於不適用法規或適用不當
    、或有行政訴訟法第243條第2項所列各款之情形，尚難認為
    已對原判決之如何違背法令有具體之指摘。依首揭規定及說
    明，應認其上訴為不合法，應予駁回。
三、據上論結，本件上訴為不合法。依行政訴訟法第249條第1項
    前段、第104條、民事訴訟法第95條、第78條，裁定如主文
    。
中    華    民    國    98    年    5     月    27    日
                    最高行政法院第三庭
                        審判長法官  高  啟  燦
                              法官  胡  方  新
                              法官  帥  嘉  寶
                              法官  黃  合  文
                              法官  吳  慧  娟
以  上  正  本  證  明  與  原  本  無  異
中    華    民    國    98    年    5     月    27    日
                              書記官  張  雅  琴


司法院資訊處製作；財團法人民間司法改革基金會備份。
